【裁判字號】    97,易,3047
【裁判日期】    980814
【裁判案由】    詐欺
【裁判全文】
臺灣臺北地方法院刑事判決               97年度易字第3047號
公  訴  人  臺灣臺北地方法院檢察署檢察官
被      告  乙○○
            甲○○
上列被告等因詐欺案件，經檢察官提起公訴（九十七年度調偵字
第五二九號），本院判決如下：
    主  文
乙○○幫助意圖為自己不法之所有，以詐術使人將本人之物交付
，累犯，處有期徒刑肆月，如易科罰金，以銀元佰元即新臺幣
玖佰元折算壹日，減為有期徒刑貳月，如易科罰金，以銀元佰
元即新臺幣玖佰元折算壹日。
甲○○共同意圖為自己不法之所有，以詐術使人將本人之物交付
，處有期徒刑拾月，減為有期徒刑伍月，如易科罰金，以銀元
佰元即新臺幣玖佰元折算壹日。
    事  實
一、乙○○前曾於民國九十一年間，因違反電信法案件，經臺灣
    臺北地方法院於九十二年四月二十二日以九十二年度簡字一
    二六八號簡易判決判處有期徒刑三月確定，並於九十二年七
    月四日徒刑易科罰金執行完畢，詎其猶不知悛悔，明知自己
    並無相當資力足以兌現以其名義簽發之支票，且將自己申領
    之空白支票販賣予他人，將可能使萌生不法所有意圖之他人
    或其他輾轉取得支票之人，以該尚無退票紀錄之支票取信不
    知情之第三人，誤認該支票乃信用良好之債務擔保，以致陷
    於錯誤交付金錢與該他人週轉資金，嗣卻因存款不足跳票終
    致追索無著，仍不違其本意，竟基於意圖為自己不法之所有
    及幫助不特定人詐欺之犯意，分別至如附表一所示之銀行開
    立帳戶，並申領空白支票後，旋將空白支票及支票印鑑章以
    不詳代價，出售與真實姓名、年籍不詳之「杜姓」成年男子
    使用，由該成年男子以資金存提之方式，製造資金往來頻繁
    之假象，以培養票據之信用，據以達到各金融機構所定之標
    準，嗣於領得大量空白支票後，將填妥票據應記載事項，並
    蓋用帳戶印鑑章之空白支票，再以每張不詳代價，販售與不
    特定人持以作為支付貨款、清償債務、詐取財物或供債務擔
    保之用途。嗣甲○○與丁○（經本院傳拘無著予以通緝中）
    共同意圖為自己不法所有之犯意聯絡，於不詳時地，向真實
    姓名、年籍不詳之人，以不詳代價取得明知無法兌現，由乙○○以如附表一編號一所示之華南商業銀行雙園分行為付款
    行所簽發，如附表二所示，發票日九十三年一月十二日，票
    號ＮＣ0000000號，金額新臺幣（以下同）六十萬元
    支票一張，且明知甲○○尚積欠丙○○款項未還，當不會同
    意再借調款項予甲○○，竟由甲○○於九十二年十一月間向
    丙○○佯稱上開支票係其與陳褔從事土地買賣仲介之佣金，
    將以該支票清償其先前積欠丙○○三十萬元借款，但因其中
    三十萬元為丁○所有，要求丙○○調借三十萬元與丁○云云
    ，致丙○○陷於錯誤，同意以上開支票抵銷積欠款及調借現
    金，嗣由丁○於九十二年十二月三日持甲○○所交付之上開
    支票與丙○○，丙○○即於扣除利息一萬元後，共給付二十
    九萬元之現金與丁○，並由甲○○、丁○朋分，惟上開支票
    屆期無法兌現，甲○○及丁○又均置之不理，始悉受騙。
二、案經丙○○訴由臺灣臺北地方法院檢察署檢察官偵查起訴。
    理  由
壹、程序方面（證據能力部分）：
一、按，被告以外之人於審判外之言詞或書面陳述，除法律有規
    定者外，不得作為證據；再按，被告以外之人於檢察事務官
    、司法警察官或司法警察調查中所為之陳述，與審判中不符
    時，其先前之陳述具有較可信之特別情況，且為證明犯罪事
    實存否所必要者，得為證據，刑事訴訟法第一百五十九條之
    二定有明文。次按，按證人、鑑定人依法應具結而未具結者
    ，其證言或鑑定意見，不得作為證據，刑事訴訟法第一百五
    十八條之三定有明文，此規定乃為擔保證人據實陳述，以確
    保司法權作用之正確性而設，此與同法第一百五十九條以下
    之傳聞法則主要在落實被告反對詰問權之行使，保障其訴訟
    上之防禦權，並符合直接審理與言詞審理原則之情形，相異
    其趣（最高法院九十六年度臺上字第二０九八號、九一０號
    等判決意旨參照）。又按告訴人乃被告以外之人，本質上屬
    於證人，其陳述被害經過，亦應依人證之法定偵查、審判程
    序具結，方得作為證據，最高法院著有九十三年臺上字第六
    五七八號判例可茲為憑，是就告訴人陳述被害經過而言，刑
    事訴訟法並不存在所謂「告訴人陳述」之法定證據方法，一
    律「應」依其證人之本質踐行具結等法定調查程序，所得供
    述方具有證據能力，縱使非以證人身分傳訊告訴人到庭，就
    其陳述有關被害之經過時，亦應令其以證人身分具結作證，
    否則，如認告訴人非以證人身分所為未經具結之被害陳述，
    一旦符合容許傳聞證據之例外，即有證據能力，除將混淆令
    證人具結之規定及傳聞法則在訴訟法上本質之差異，且勢將
    架空上開判例及刑事訴訟法第一百五十八條之三所欲透過具
    結擔保司法權作用正確行使之本旨；是若以告訴人所陳親身
    經歷之被害經過作為認定犯罪事實之依據時，除非有依法不
    得令其具結之情形，否則均應命其具結，若依法應具結而未
    具結時，該等被害事實之陳述，無證據能力，法院不得援其
    陳述作為判決之基礎，且依「證據絕對排除法則」，上開法
    文又無「除法律有規定者外」之例外規定，是該未經具結之
    證言乃當然、絕對無證據能力，自不因當事人於審判程序之
    同意引用或視為同意而有不同（最高法院九十四年度臺上字
    第三二七七號、四四三六號判決均同此見解，可資參照）。
    惟現行刑事訴訟法對於在司法警察（官）及檢察事務官詢問
    程序中，並無具結之規定，此觀諸刑事訴訟法第一百九十六
    條之一未準用刑事訴訟法第一百八十六條至第一百八十九條
    及刑法第一百六十八條偽罪證，並未規定於司法警察（官）
    或檢察事務官前經具結而為虛偽陳述有何處罰之規定自明，
    是證人在司法警察（官）及檢察事務官前所為之證言，即無
    刑事訴訟法第一百五十八條之三的適用，是非謂證人（含共
    同被告）、鑑定人未具結，一律均不得作為證據。而刑事訴
    訟法第一百五十九條之二所謂「顯有不可信性」與「相對特
    別可信性」，係指陳述是否出於供述者之真意、有無違法取
    供情事之信用性而言，故應就偵查或調查筆錄製作之原因、
    過程及其功能等加以觀察其信用性，據以判斷該傳聞證據是
    否有顯不可信或有特別可信之情況而例外具有證據能力，又
    先前之陳述如係出於自然之發言、臨終前之陳述或違反自己
    利益之陳述等，則在此特別情形下所為之陳述，其虛偽之可
    能性通常較低，可信程度相對提高，而可信之特別情況應依
    陳述時之客觀情況綜合比較判斷，即先前陳述須未受污染，
    且無不當外力介入，最高法院九十四年度臺上字第六二九號
    、第五四九０號、第五六八一號判決意旨可供參照。查，證
    人即告訴人丙○○偵查中檢察事務官詢問時之證述，依刑事
    訴訟法第一百五十九條第一項之規定，本固均無證據能力，
    惟其業於本院九十八年六月三十日審判期日時到庭具結作證
    ，本院自得參酌丙○○其於本院審理中暨檢察事務官詢問時
    之證詞，苟檢察事務官詢問時之證詞，與審判中所述不符部
    分，具有較可信之特別情況，且為證明犯罪事實存否所必要
    者，得為證據。又證人丙○○上開接受檢察事務官詢問時之
    時點，距其於本院九十八年六月三十日審判期日時到庭作證
    ，已相隔多時，足認其於檢察事務官詢問時之記憶應較本院
    審理時清晰，且顯然較無外力干擾或介入而為陳述，其於檢
    察事務官詢問時之陳述，亦無違法取供或其他不自由之情形
    ，自堪認其於檢察事務官詢問時所為證述之客觀外部情況，
    當有可信性特別情況。參以其證述涉及被告甲○○有無上開
    詐欺取財犯行之事實，乃用以證明被告犯罪與否，是其證詞
    對被告甲○○犯罪事實之存否具有必要性，亦堪認定。從而
    ，本院認其檢察事務官詢問時之證述符合前述「可信性」及
    「必要性」要件，其於檢察事務官詢問時所為之證述與本院
    審理中不符部分，自得為證據。
二、次按，刑事訴訟法第一百五十九條第一項規定所指「被告以
    外之人」，包括共同被告、共犯、被害人、告訴（發）人等
    在內。共同被告對於其他共同被告之案件而言，為被告以外
    之第三人，本質上屬於證人，故法院就被告之案件對其他共
    同被告或與被告有共犯關係之人為調查，應依人證之調查程
    序，傳喚該具證人適格之共同被告或共犯到場，令其具結，
    命其立於證人之地位而為陳述，並通知被告及其辯護人，使
    有行使詰問該證人之共同被告或共犯現在與先前陳述之瑕疵
    的機會，以確保其詰問權，並藉以發現實體真實。除客觀上
    有不能受詰問之情形，或被告及其辯護人放棄其詰問權者，
    或另有傳聞證據仍得例外採證之情形之外，如未踐行此一訴
    訟程序，該共同被告或共犯於審判外所為之陳述，即無容許
    得作為證據之餘地（最高法院九十五年臺上字第三四０一號
    判決意旨參照），查本件共同被告乙○○於檢察事務官詢問
    時所為之陳述，就有關同案被告甲○○部分，雖屬審判外之
    陳述，惟被告甲○○在本院提示被告乙○○上開審判外之陳
    述後，均同意做為證據，業已保障被告詰問權之行使，是參
    諸前揭最高法院判決意旨及說明，被告乙○○於檢察事務官
    詢問時所為之陳述，應可採為證據。
三、復按，被告以外之人於審判外之陳述，雖不符前四條之規定
    ，而經當事人於審判程序同意做為證據，法院審酌該言詞陳
    述或書面陳述作成時之情況，認為適當者，亦得為證據。當
    事人、代理人或辯護人於法院調查證據時，知有刑事訴訟法
    第一百五十九條第一項不得為證據之情形，而未於言詞辯論
    終結前聲明異議者，視為有前項之同意，同法第一百五十九
    條之五規定甚明。查，本院認定犯罪事實所憑除上述以外之
    其餘證據，尚有部分屬傳聞證據，惟檢察官、被告甲○○、
    乙○○及其辯護人均未於本院言詞辯論終結前聲明異議，本
    院審酌該等言詞或書面陳述作成之情況，並無非出於任意性
    或不正取供，或違法或不當情事，且客觀上亦無不可信之情
    況，堪認為適當，依刑事訴訟法第一百五十九條之五第二項
    規定，均得作為證據，併予敘明。
貳、實體方面
一、訊據被告乙○○對上開犯罪事實坦承不諱，而被告甲○○固
    不否認有持前開如附表二所示之支票向證人丙○○調取金錢
    並清償其所積欠證人丙○○之借款，惟矢口否認有何公訴意
    旨所指持無法兌現之支票向證人丙○○詐騙財物之犯行，辯
    稱：上開如附表二所示之支票是一位柯先生看自由時報的廣
    告來找伊，向伊購買土地，所支付之定金，也就是柯先生要
    支付給伊的佣金六十萬元，伊就叫丁○用該支票去向丙○○
    調三十萬元的現金回來云云。經查：
 (一) 被告乙○○明知自己並無相當資力足以兌現以其名義簽發之
    支票，且將自己申領之空白支票販賣予他人，將可能使萌生
    不法所有意圖之他人或其他輾轉取得支票之人，以該尚無退
    票紀錄之支票取信不知情之第三人，誤認該支票乃信用良好
    之債務擔保，以致陷於錯誤交付金錢與該他人週轉資金，嗣
    卻因存款不足跳票終致追索無著，仍不違其本意，竟基於意
    圖為自己不法之所有及幫助不特定人詐欺之犯意，分別至如
    附表一所示之銀行開立帳戶，並申領空白支票後，旋將空白
    支票及支票印鑑章以不詳代價，出售與真實姓名、年籍不詳
    「杜姓」成年男子使用等情，業據被告乙○○供承在卷，且
    核與乙○○法務部票據信用資訊連結作業查詢資料、彰化銀
    行雙園分行乙○○支存帳戶開戶申請書影本及交易明細資料
    、華南商業銀行雙園分行乙○○支票存款帳戶基本資料及交
    易往來明細資料、台北富邦商業銀行南門分行乙○○支票存
    款帳戶開戶申請書影本及交易明細資料、第一商業銀行南門
    分行乙○○支票存款帳戶開戶申請書影本及交易明細資料（
    見臺灣臺北地方法院檢察署《下稱臺北地檢署》九十六年度
    偵字第二０二六七號偵查卷第一五頁至第三八頁、臺北地檢
    署九十七年度調偵字第五二九號偵查卷第六二至九八頁、第
    一一四頁至第一二五頁）所示相符，再衡諸被告乙○○坦認
    其確有隨「杜姓」成年男子前往銀行，並於前揭支票存款帳
    戶開戶申請書上簽名乙情，足認被告乙○○任意性自白與事
    實相符，堪以採信。
 (二) 而被告甲○○於不詳時地，向真實姓名、年籍不詳之人，以
    不詳代價取得明知無法兌現，由被告乙○○以如附表一編號
    一所示之華南商業銀行雙園分行為付款行所簽發，如附表二
    所示之支票一張，由被告甲○○於九十二年十一月間向證人
    丙○○佯稱上開支票係其與被告陳褔從事土地買賣仲介之佣
    金，將以該支票清償被告甲○○先前積欠證人丙○○三十萬
    元借款，但因其中三十萬元為被告丁○所有，要求證人丙○○調借三十萬元與被告丁○云云，致證人丙○○陷於錯誤，
    同意以上開支票抵銷積欠款及調借現金，嗣由證人丁○於九
    十二年十二月三日持甲○○所交付之之上開支票與證人丙○○，證人丙○○即於扣除利息一萬元後，共給付二十九萬元
    之現金與丁○，並由被告甲○○、丁○朋分，惟上開支票屆
    期無法兌現，證人丙○○始悉受騙乙情，業據證人丙○○於
    本院審理中具結證稱：前開支票是被告丁○轉交給伊兒子陳
    韋帆的，因當時被告甲○○說這支票是與被告丁○做買賣土
    地之佣金，是被告甲○○、丁○共同擁有一人一半，就是三
    十萬元，當時被告甲○○有欠伊錢，說要用這六十萬元支票
    還伊三十萬元，但裡面另有三十萬元屬於被告丁○的，所以
    要伊拿三十萬元現金去換這張六十萬元支票，伊原本不答應
    ，但後來伊要被告丁○開六十萬元本票作為擔保，就答應了
    。伊後來總共給二十九萬元，一萬元算是利息，錢是分二次
    給，第一次是九十二年十二月三日，由陳韋帆拿二十二萬元
    給被告丁○，剩餘之七萬元是伊從大陸回來再給被告丁○的
    ，但是，是一開始就說好是二十九萬，在拿支票之前，伊不
    認識被告丁○等語（見本院卷第八九頁至第九０頁反面）綦
    詳，並於檢察事務官詢問時證稱：九十二年十二月三日由陳
    韋帆到銀行提款機提領二十二萬給被告丁○，因為擔心支票
    跳票，所以有請被告丁○簽一張借據，提供擔保，後來伊從
    大陸回來，再補七萬元餘款給被告丁○等語（見臺北地檢署
    九十七年度調偵字第五二九號第四六頁至第四八頁）明確，
    復有華南商業銀行票號ＮＣ0000000號支票正反面影
    本及退票理由單影本、編號ＣＨ0000000號面額六十
    萬元整之商業本票影本、九十二年十二月三日借款人即被告
    丁○之借據影本、九十六年六月二十四日立據人即被告甲○○之借據影本等件（見臺北地檢署九十六年度他字第三九一
    六號偵查卷第四頁、九十六年度偵字第二０二六七號偵查卷
    宗第一０頁至第一二頁）。
 (三) 至被告甲○○雖以：如附表二所示之支票是一位柯先生看自
    由時報的廣告來找伊，向伊購買土地，所支付之定金，也就
    是柯先生要支付給伊的佣金六十萬元，伊就叫被告丁○用該
    支票去向證人丙○○調三十萬元的現金回來云云等情詞置辯
    ，惟查：
  1.被告甲○○於九十六年八月三十日檢察事務官詢問時明確供
    稱：上開支票係被告乙○○本人親手交給伊的，是伊跟被告
    丁○共同介紹土地買賣所得之佣金，伊確實認識乙○○云云
    （見臺北地檢署九十六年度他字第三九一六號卷第八頁至第
    十頁）；又於九十七年六月十九日檢察事務官詢問時改稱：
    伊認識被告乙○○，支票是乙○○之前欠伊的錢，還給伊的
    云云（見臺北地檢署九十七年度調偵字第五二九號卷第六頁
    ）；再於九十七年七月二十四日陳稱：伊認識被告乙○○，
    支票是乙○○介紹土地的佣金的費用云云（見臺北地檢署九
    十七年度調偵字第五二九號卷第一三頁），前後供述不一，
    已非無疑，且經被告乙○○於九十七年八月四日首度到庭，
    並於檢察事務官詢問時明確供稱：伊根本不認識被告甲○○
    等語明確（見臺北地檢署九十七年度調偵字第五二九號卷第
    三九頁至第四０頁），復於九十七年八月二十八日檢察事務
    官詢問時，證稱：伊並不認識在場的被告甲○○等語（見臺
    北地檢署九十七年度調偵字第五二九號卷第四六頁至第四八
    頁）屬實後，被告甲○○始又改稱：伊不認識被告乙○○，
    支票是許志祥拿給伊的，是土地佣金，之前說認識乙○○是
    伊記錯了，伊只認識許志祥不認識乙○○云云（見臺北地檢
    署九十七年度調偵字第五二九號卷第四六頁至第四八頁），
    然竟於本院審理中又辯稱：如附表二所示之支票是一位柯先
    生看自由時報的廣告來找伊，向伊購買土地，所支付之定金
    ，也就是柯先生要支付給伊的佣金六十萬元云云，顯見，被
    告所辯，前後不一，多所矛盾，已難採憑。
  2.況衡諸實際，經本院質之被告甲○○，其所稱之買賣土地既
    係其所有，且係其所稱柯先生支付給其之定金，其何以需給
    付被告丁○佣金，被告甲○○即自承：上開支票與被告丁○
    無關，這筆錢與丁○無關，丁○只是幫伊去向證人丙○○調
    錢而已等語（見本院卷第九九頁反面），足見，被告甲○○
    向證人丙○○陳稱上開支票係其與被告陳褔從事土地買賣仲
    介之佣金，因其中三十萬元為被告丁○所有，要求證人丙○○調借三十萬元與被告丁○云云，確屬虛妄無誤，益見，被
    告甲○○，明知其已積欠證人丙○○債務，證人丙○○當無
    可能再借款予被告甲○○，是委由被告丁○持上開支票，佯
    稱其中三十萬元為被告丁○所有，使證人丙○○因而陷於錯
    誤，交付前開財物，是被告甲○○確有上開詐欺取財犯行甚
    明，其上開所辯，均係臨訟卸飾之詞，不足採信。又被告甲○○聲請傳喚證人即共同被告丁○以證明如附表二所示支票
    係被告甲○○要賣土地與其所稱之柯先生之定金乙節，然被
    告丁○，業經本院傳拘無著，迄未到庭，予以通緝中，且本
    件事證既已臻明確，亦已無再需被告丁○以證人身份到庭為
    證之必要，附此敘明。
 (四) 綜上所述，本案事證明確，被告乙○○、甲○○犯行，洵堪
    認定，應予依法論科。
二、查被告乙○○、甲○○行為後，刑法業於九十四年二月二日
    修正公布，九十五年七月一日起施行。按行為後法律有變更
    者，適用行為時之法律，但行為後之法律有利於行為人者，
    適用最有利於行為人之法律，刑法第二條第一項定有明文。
    茲本條係規範行為後法律變更所生新舊法律比較適用之準據
    法，本身尚無新舊法比較之問題，於新法施行後，應一律適
    用新法第二條第一項之規定，為「從舊從輕」之比較。而本
    次法律變更，比較時應就罪刑有關之共犯、未遂犯、想像競
    合犯、牽連犯、連續犯、結合犯，以及累犯加重、自首減輕
    暨其他法定加減原因（如身分加減）與加減例等一切情形，
    綜其全部罪刑之結果而為比較（最高法院九十五年五月二十
    三日九十五年度第八次刑事庭會議決議參照）。茲就本件適
    用刑法法條新舊法比較之情形分論如下：
 (一) 刑法第三百三十九條第一項之詐欺取財罪之法定刑為五年以
    下有期徒刑、拘役或科或併科一千元以下罰金。而依增訂之
    刑法施行法第一條之一規定：「中華民國九十四年一月七日
    刑法修正施行後，刑法分則編所定罰金之貨幣單位為新臺幣
    。九十四年一月七日刑法修正時，刑法分則編未修正之條文
    定有罰金者，自九十四年一月七日刑法修正施行後，就其所
    定數額提高為三十倍。但七十二年六月二十六日至九十四年
    一月七日新增或修正之條文，就其所定數額提高為三倍。」
    ，比較修正之刑法施行法第一條之一第二項，與罰金罰鍰提
    高標準條例第一條，因罰金最高額度相同，並無輕重之分，
    故非刑罰法令之變更，無刑法第二條第一項比較新舊法之適
    用，應逕適用裁判時之刑法施行法第一條之一（最高法院九
    十五年度第二十一次刑事庭會議決議參照）。另刑法第三十
    三條第五款修正為：「主刑之種類如下：五、罰金：新臺幣
    一千元以上，以百元計算之」；與被告行為時之刑罰法律，
    即罰金罰鍰提高標準條例第一條前段規定之提高倍數十倍及
    修正前刑法第三十三條第五款規定之罰金最低額銀元一元相
    比較，新舊法關於上開詐欺取財罪所得併科罰金之最高額並
    無不同規定，然新法將上開詐欺取財罪所得併科之罰金最低
    額提高為新臺幣一千元，因此，比較上述修正前、後之刑罰
    法律，本案自應適用被告行為時之刑法第三十三條第五款規
    定論處被告罪責，對被告較為有利。
 (二) 修正前刑法第二十八條規定：「二人以上共同實施犯罪之行
    為者，皆為正犯」，修正後刑法第二十八條則規定：「二人
    以上共同實行犯罪之行為者，皆為正犯」，其中「實施」一
    語，涵蓋陰謀、預備、著手及實行之概念在內，其範圍較廣
    ；而「實行」則著重於直接從事構成犯罪事實之行為，其範
    圍較狹，是修正後刑法共同正犯之範圍已有限縮。共同正犯
    之範圍既因此而有變動，自屬犯罪後法律有變更，而非僅屬
    純文字修正（最高法院九十六年度臺上字第九三四號判決參
    照），於本案被告甲○○之犯罪行為，依新舊法，均成立共
    同正犯，適用新法並無較有利於被告甲○○。
 (三) 綜上法律修正前、後之比較，揆諸前揭最高法院決議及刑法
    第二條第一項所定之「從舊從輕」原則，適用修正前之法律
    ，對被告較為有利，自應適用修正前之刑法相關規定。
 (四) 另關於幫助犯部分，修正前刑法第三十條第一項、第二項規
    定：「幫助他人犯罪者，為從犯。雖他人不知幫助之情者，
    亦同」、「從犯之處罰，得按正犯之刑減輕之」，而修正後
    之刑法第三十條第一項、第二項則規定：「幫助他人實行犯
    罪行為者，為幫助犯。雖他人不知幫助之情者，亦同」、「
    幫助犯之處罰，得按正犯之刑減輕之」，僅屬文字之修正，
    非屬法律變更，尚無比較新舊法之問題，應逕行適用裁判時
    法（最高法院九十五年度第二十一次刑事庭會議決議參照）
    。又關於累犯之規定，修正前刑法第四十七條規定「受有期
    徒刑之執行完畢，或受無期徒刑或有期徒刑一部之執行而赦
    免後，五年以內再犯有期徒刑以上之罪者，為累犯，加重本
    刑至二分之一」，而修正後之刑法第四十七條第一項則規定
    「受徒刑之執行完畢，或一部之執行而赦免後，五年以內故
    意再犯有期徒刑以上之罪者，為累犯，加重本刑至二分之一
    」，被告乙○○於本案係故意犯罪，無論適用新法或舊法，
    均應論以累犯，是亦無新舊法比較之問題，依前揭最高法院
    刑事庭會議之決議，自應適用裁判時刑法第四十七條第一項
    之規定，論以累犯，並加重其刑（最高法院九十七年度第二
    次刑事庭會議決議參照）。
三、按刑法上之幫助犯，係對於犯罪與正犯有共同之認識，而以
    幫助之意思，對於正犯資以助力，而未參與實施犯罪之行為
    者而言（最高法院七十五年度臺上字第一五０九號、八十八
    年度臺上字第一二七０號判決亦同此意旨）。是以，如未參
    與實施犯罪構成要件之行為，且係出於幫助之意思提供助力
    ，即屬幫助犯，而非共同正犯。本件被告乙○○基於幫助之
    犯意，提供如附表一所示帳戶之支票予真實姓名、年籍不詳
    之「杜姓」成年男子使用，嗣經被告甲○○取得如附表二所
    示之支票，而利用被告之幫助，意圖為自己不法之所有，施
    用詐術使證人丙○○陷於錯誤，因而給付被告甲○○前開財
    物，是被告乙○○所為係參與詐欺罪構成要件以外之行為，
    且在無證據證明被告係以正犯而非以幫助犯之犯意參與犯罪
    之情形下，應認其所為係幫助犯而非正犯行為。又被告係以
    一提供前揭支票之幫助詐欺取財行為，使被告甲○○得以詐
    騙證人丙○○，致其陷於錯誤，因而交付財物，被告乙○○
    提供前開支票之舉措僅有一次，應論以一個幫助詐欺取財行
    為。是核被告乙○○所為，係犯刑法第三十條第一項前段、
    第三百三十九條第一項之幫助詐欺取財罪。被告甲○○係犯
    刑法第三百三十九條第一項之詐欺取財罪。被告甲○○與被
    告丁○就上開持附表二所示支票向證人丙○○施用詐術，詐
    取財物之犯行部分，有犯意聯絡及行為分擔，為共同正犯。
    復按，刑法上之幫助犯，以正犯已經犯罪為構成要件，故幫
    助犯無獨立性，如無他人犯罪行為之存在，幫助犯即無由成
    立；幫助犯係從屬於正犯而成立，以正犯已經犯罪為要件，
    故幫助犯並非其幫助行為一經完成即成立犯罪，必其幫助行
    為或其影響力持續至正犯實施犯罪時始行成立（最高法院六
    十年臺上字第二一五九號判例意旨、九十六年度臺非字第二
    五三號、第三一二號判決意旨參照）。是被告乙○○就本案
    幫助詐欺取財之犯行，是否應構成累犯，揆諸上開判決意旨
    ，應以正犯犯罪行為完成之時點（即九十二年十二月三日）
    為準。是被告乙○○前於九十一年間，因違反電信法案件，
    經臺灣臺北地方法院於九十二年四月二十二日以九十二年度
    簡字一二六八號簡易判決判處有期徒刑三月確定，並於九十
    二年七月四日徒刑易科罰金執行完畢乙情，有臺灣高等法院
    被告前案紀錄表一份在卷（見本院卷第五頁至第八頁）可稽
    ，其受有期徒刑執行完畢後，五年以內故意再犯本案有期徒
    刑以上之罪，係屬累犯，應依刑法第四十七條第一項之規定
    加重其刑。再被告乙○○係以幫助之意思，參與構成要件以
    外之行為，為幫助犯，依刑法第三十條第二項之規定，按正
    犯之刑減輕之，並依同法第七十一條第一項之規定，先加後
    減之。被告乙○○係幫助他人犯上開詐欺取財罪，爰依刑法
    第三十條第二項之規定，按正犯之刑減輕之。
四、爰審酌被告乙○○，正值壯年，竟不思正途取財，明知自己
    當時並無資力，卻與「杜姓」成年男子前往銀行開立支票存
    款帳戶，以自己申領之空白支票供他人為不法使用，實際上
    助長詐騙財產犯罪之風氣，並易造成許多無辜民眾受騙而受
    有金錢損失，應為當今社會詐取財物事件發生根源之一，不
    僅擾亂金融交易往來秩序，且亦因被告提供其本身帳戶予他
    人使用，致使執法人員難以追查該詐騙人士之真實身分，及
    被告犯罪後坦認犯行、態度頗佳、參與犯罪情節，尚屬次要
    角色，所為嚴重危害社會治安，兼衡其犯罪之動機、目的、
    手段等一切情狀，量處如主文所示之刑，並均諭知易科罰金
    之折算標準。另審酌被告甲○○，竟不圖正當管道工作賺錢
    ，竟與被告丁○共同以不能兌現之支票即俗稱之「芭樂票」
    ，詐騙他人財物以獲利，再衡諸其犯罪之動機、目的、手段
    ，犯後猶飾詞卸責、未見悔意，且態度非佳，迄今亦尚未能
    與證人丙○○達成和解等一切情事，量處如主文所示之刑，
    並均諭知易科罰金之折算標準。又本件被告乙○○、甲○○
    均係於九十六年四月二十四日前犯本件幫助詐欺取財、詐欺
    取財犯行，所犯均合於中華民國九十六年罪犯減刑條例第二
    條第一項第三款所規定之減刑條件，又無該條例第三條之情
    形，應依該條例之規定減其宣告刑之二分之一，故均減刑如
    主文所示，並依同條例第九條諭知易科罰金之折算標準。而
    關於易科罰金之折算標準，除刑法第四十一條第一項有所修
    正外，罰金罰鍰提高標準條例於九十五年四月二十八日修正
    ，並自同年七月一日起生效施行。修正前之刑法第四十一條
    第一項前段規定：「犯最重本刑為五年以下有期徒刑以下之
    刑之罪，而受六個月以下有期徒刑或拘役之宣告，因身體、
    教育、職業、家庭之關係或其他正當事由，執行顯有困難者
    ，得以一元以上三元以下折算一日，易科罰金。」，再依據
    修正前罰金罰鍰提高標準條例第二條：「依刑法第四十一條
    易科罰金或第四十二條第二項易服勞役者，均就其原定數額
    提高為一百倍折算一日；法律所定罰金數額未依本條例提高
    倍數，或其處罰法條無罰金刑之規定者，亦同。」之規定，
    被告行為時之易科罰金折算標準，應以銀元一百元、二百元
    、三百元折算一日，經折算為新臺幣後，應以新臺幣三百元
    、六百元、九百元折算一日。惟九十五年七月一日施行之刑
    法第四十一條第一項前段規定修正為：「犯最重本刑為五年
    以下有期徒刑以下之刑之罪，而受六個月以下有期徒刑或拘
    役之宣告者，得以新臺幣一千元、二千元或三千元折算一日
    ，易科罰金。」，另新修正之罰金罰鍰提高標準條例則刪除
    原本第二條之規定，是以比較新舊法結果，自以舊法即修正
    前刑法第四十一條第一項前段、修正前罰金罰鍰提高標準條
    例第二條所定之易科罰金折算標準有利於被告，爰依修正前
    刑法第四十一條第一項前段、修正前罰金罰鍰提高標準條例
    第二條規定，就本件減刑後之刑諭知易科罰金之折算標準。
據上論斷，應依刑事訴訟法第二百九十九條第一項前段、刑法第
二條第一項前段、第三十條第一項前段、第二項、第三百三十九
條第一項、第四十七條第一項，修正前刑法第二十八條、第四十
一條條第一項前段，廢止前罰金罰鍰提高標準條例第二條，現行
法規所定貨幣單位折算新臺幣條例第二條，中華民國九十六年罪
犯減刑條例第二條第一項第三款、第七條、第九條，判決如主文
。
本案經檢察官賴秋萍到庭執行職務。
中    華    民    國    98    年     8    月    14    日
                  刑事第五庭  審判長  法  官  黃程暉
                                      法  官  李宜娟
                                      法  官  鄭昱仁
上正本證明與原本無異。
如不服本判決應於收受送達後10日內向本院提出上訴書狀，並應
敘述具體理由；其未敘述上訴理由者，應於上訴期間屆滿後20日
內向本院補提理由書（均須按他造當事人之人數附繕本）「切勿
逕送上級法院」。告訴人或被害人如對於本判決不服者，應具備
理由請求檢察官上訴，其上訴期間之計算係以檢察官收受判決正
本之日期為準。
                                      書記官  宋德華
中    華    民    國    98    年    8     月     14    日
附錄本案論罪科刑法條
中華民國刑法第30條
（幫助犯及其處罰）
幫助他人實行犯罪行為者，為幫助犯。雖他人不知幫助之情者，
亦同。
幫助犯之處罰，得按正犯之刑減輕之。
中華民國刑法第339條
（普通詐欺罪）
意圖為自己或第三人不法之所有，以詐術使人將本人或第三人之
物交付者，處5年以下有期徒刑、拘役或科或併科1千元以下罰金
。
以前項方法得財產上不法之利益或使第三人得之者，亦同。
前二項之未遂犯罰之。
附表一
 ┌──┬────────┬─────────┬──────┐
 │編號│   開戶銀行     │     開戶日期     │   帳號     │
 ├──┼────────┼─────────┼──────┤
 │ 1  │華南商業銀行    │   92年5月21日    │000000000000│
 │    │雙園分行        │                  │            │
 ├──┼────────┼─────────┼──────┤
 │ 2  │彰化銀行        │   92年5月28日    │000000000000│
 │    │雙園分行        │                  │            │
 ├──┼────────┼─────────┼──────┤
 │ 3  │臺北富邦商業銀行│   92年5月30日    │000000000000│
 │    │南門分行        │(92年5月28日申請) │            │
 ├──┼────────┼─────────┼──────┤
 │ 4  │第一商業銀行    │   92年6月10日    │00000000000 │
 │    │南門分行        │                  │            │
 └──┴────────┴─────────┴──────┘
附表二
┌──────┬────────┬───────┬──────┬──────┐
│   發票日   │     票號       │   票面金額   │  發票人    │  備註      │
├──────┼────────┼───────┼──────┼──────┤
│93年1月12日 │  NC0000000號   │   60萬元     │  乙○○    │臺北地檢署96│
│            │                │              │            │年度他字第  │
│            │                │              │            │3916號卷第4 │
│            │                │              │            │頁          │
└──────┴────────┴───────┴──────┴──────┘


司法院資訊處製作；財團法人民間司法改革基金會備份。
